臺灣花蓮地方法院刑事判決　　　　　　　　　　　　　九十三年度簡上字第七四號
　　公　訴　人　臺灣花蓮地方法院檢察署檢察官
　　上　訴　人
　　即　被　告　甲○○
右列被告因傷害案件，不服本院花蓮簡易庭九十二年度花簡字第二００號，中華民國
九十三年三月十八日第一審判決（聲請簡易處刑案號：九十二年度偵字第三四七號）
提起上訴，經本院管轄之第二審合議庭判決如左：
    主  文
原判決關於甲○○部分撤銷。
甲○○傷害人之身體，處拘役貳拾日，如易科罰金，以參佰元折算壹日。
    事  實
一、甲○○、乙○○係夫妻關係，其二人向許文清承租位於花蓮縣吉安鄉○○村○○○街八號之房屋，丙○○係應許文清要求裝潢上開房屋之流理台，因甲○○夫妻
    對於流理台裝設不滿意，許文清遂邀請丙○○於民國九十一年十二月五日晚間十
    八時許前往上開房屋協商說明流理台裝設事宜，然於同日十九時十分許，丙○○
    與乙○○因溝通不良而發生口角爭執，乙○○與甲○○分別多次要求丙○○離開
    上開房屋，丙○○均拒絕離開，甲○○遂基於防衛家宅安全自由之意思，逾越必
    要之手段，出拳毆打丙○○，並進而互毆，致使丙○○受有頭部挫傷並後枕血腫
    （十乘五公分）、右側鼻孔出血、上唇破皮（０．五乘０．五公分）及右上臂內
    側淤傷（三乘三公分）等傷害，甲○○亦受有左頸紅腫、左上臂及右手拇指擦傷
    之傷害。
二、案經告訴人丙○○訴由花蓮縣警察局吉安分局移送臺灣花蓮地方法院檢察署檢察
    官偵查起訴及聲請簡易判決處刑。
    理  由
一、訊據被告甲○○固坦承毆打被害人丙○○數拳，惟矢口否認有何傷害之故意，辯
    稱其係為防護其居住安全之權利，伊並無傷害被害人丙○○之意思，實因伊受到
    被害人攻擊二次，且被害人先出手勒住伊之脖子，伊為防護自己身體安全，才出
    拳毆打被害人臉部數拳云云，惟查：
  （一）被害人丙○○於前開時地，先與證人乙○○發生口角爭執，被告並出手毆打
        被害人之事實，業據被害人於警詢中及本院簡易庭調查程序中指訴明確，核
        與目擊證人許文清、林秋琴及劉嘉蓮於本院簡易庭中調查程序中證述係被告
        先動手打被害人之情節相符，而證人許文清於警詢中及本院簡易庭調查程序
        中均為一致之證述，足認其上開證述之情節實在，並無偏頗被害人之情形，
        此外，復有行政院衛生署花蓮醫院診斷證明書一份及被害人受傷照片二幀附
        卷可查，堪信被告確有動手毆打被害人，致被害人受有傷害，被告辯稱因受
        被害人攻擊二次方還手云云，應屬卸責之詞，尚不可採。
  （二）目擊證人乙○○雖於本院證稱：被告當時係因被害人勒住被告之脖子，被告
        為求鬆開被害人之手，方出手毆打被害人數拳等語，然證人為被告之配偶，
        其證詞已有偏頗之虞，難以遽採，況證人乙○○於警詢中係證稱被害人係以
        邊推邊打之方式攻擊被告，並非立即勒住被告之脖子，被告於警詢中亦供述
        ：被害人勒住其脖子前，雙方先發生拉扯等語，另衡以證人許文清、林秋琴
        及劉嘉蓮上開證述，係被告先出手毆打被害人等語，顯見在被害人勒住被告
        脖子之前，被告與被害人已發生互相拉扯、推打之行為，故難認被告所辯毆
        打被害人均係為防衛其身體安全為真實，是尚難據證人乙○○於本院審理中
        之證述採為被告有利之認定，附此敘明。
  （三）按「刑法上之防衛行為，祇以基於排除現在不法之侵害為已足，防衛過當，
        指防衛行為超越必要之程度而言，防衛行為是否超越必要之程度，須就實施
        之情節而為判斷，即應就不法侵害者之攻擊方法與其緩急情勢，由客觀上審
        察防衛權利者之反擊行為，是否出於必要以定之。」最高法院六十三年台上
        字第二一０四號著有判例可稽。本案被告另辯稱於案發當時，應屬實施正當
        防衛而不罰等語，經查，被告與證人乙○○於案發前已向證人許文清承租花
        蓮縣吉安鄉○○村○○○街八號之房屋，被告於九十一年十二月二日搬入上
        開房屋等情，已據被告於警詢中陳述明確，並經證人許文清於警詢中證述屬
        實，可知上開房屋雖非被告所有，但其既已承租上開房屋，被告對於上開房
        屋有使用權，並有防護其住宅安全之自由及權利。另查，證人乙○○於本院
        審理中證稱：伊與被告曾多次要求被害人離去上開住所，被害人都拒絕離去
        等語，證人許文清亦於警詢中證稱：被告叫被害人閉嘴並趕出去，被害人因
        而心有不悅，進而發生互毆等語，而被害人亦於本院簡易庭及本院審理中分
        別陳稱：被告及證人乙○○有要求其離去，但其拒絕離去等語，可知，被告
        既對上開房屋有管理監督權，有維護住宅安全之權利，自得決定誰可進入該
        房屋或離開該房屋，本案被告既已表示請被害人離開上址，而被害人仍執意
        停留於上開房屋內，被告對於被害人現在不法之侵害，自得實施防衛，惟被
        告對此侵害，本應採取將被害人推出門外之緩和方式，卻捨此不為，且被告
        出手毆打被害人之前，證人乙○○已報警處理，業據證人乙○○於本院審理
        時證述屬實，被告卻未等待警員到達處理，仍出拳毆打被害人，致被害人受
        有頭部挫傷並後枕血腫、右側鼻孔出血、上唇破皮及右上臂內側淤傷等傷害
        ，被告之行為顯已逾防衛之必要，應有防衛過當之事實，被告辯稱其行為不
        罰等語，亦失所據。
  （四）綜上，足認被告確有基於防衛住宅安全，而出手毆打被害人之行為，惟其行
        為已逾越防衛之必要程度，應屬防衛過當。本件事證明確，被告犯行堪以認
        定，應予依法論科。
二、核被告甲○○所為，係犯刑法第二百七十七條第一項傷害罪，被告毆打被害人之
    行為雖係對於現在不法之侵害，出於防衛自己住宅安全權利意思所為，然因其行
    為超越必要程度而屬防衛過當，應依刑法第二十三條但書規定減輕其刑。原審判
    決為被告有罪之認定，固無違誤，然原審判決疏未審酌被告行為有無防衛過當之
    情形，故被告上訴有理由，應就原判決關於被告甲○○部分撤銷改判。爰審酌被
    告並無前科，有台灣高等法院被告全國前案紀錄表一份在卷可查，被告為出於防
    衛其居住權之動機、手段、被害人所受之傷害及被告犯罪後坦承毆打被害人等一
    切情狀，量處如主文所示之刑，併諭知易科罰金之折算標準。
據上論斷，應依刑事訴訟法第四百五十五條之一第三項、第三百六十九條第一項前段
、第三百六十四條、第二百九十九條第一項前段，刑法第二百七十七條第一項、第二
十三條但書、第四十一條第一項前段，罰金罰鍰提高標準條例第一條前段、第二條，
判決如主文。
本案經檢察官丁○○到庭執行職務。
中      華      民      國    九十三     年      十    月      十九     日
                              臺灣花蓮地方法院刑事第二庭
                                  審判長法官  林  碧  玲
                                  法      官  陳  世  博
                                  法      官  俞  秀  美
右正本證明與原本無異。
本件不得上訴。
                        法院書記官
中      華      民      國    九十三     年      十    月      二十     日
